【裁判字號】    97,訴,2148
【裁判日期】    990209
【裁判案由】    給付買賣價金
【裁判全文】
臺灣桃園地方法院民事判決              97年度訴字第2148號
原      告  丙○○
訴訟代理人  韓邦財律師
            魏釷沛律師
被      告  甲○○即陳劉金
訴訟代理人  謝錫福律師
上列當事人間請求給付買賣價金事件，本院於民國99年1 月26日
辯論終結，判決如下：
    主  文
原告之訴及假執行之聲請均駁回。
訴訟費用由原告負擔。
    事實及理由
一、原告主張：
    緣原告與被告於民國97年8 月27日，就原告所有坐落於桃園
    縣中壢市○○段162 地號土地暨其上中壢市○○段152 號建
    物即門牌號碼中壢市○○路200 號之房屋（下稱系爭房屋）
    之所有權二分之一簽立買賣契約，約定價金為新台幣（下同
    ）3,500,000 元，而原告已依約移轉系爭房屋所有權二分之
    一與被告，惟被告僅於兩造簽立買賣契約當日，依約給付25
    0,000 元外，即藉詞不付剩餘3,250,000 元之買賣價金。而
    原告雖因向被告借款而曾開立如附表所示，面額共計1,827,
    000 元之支票6 紙，惟其中如附表編號4 ，發票日期98年4
    月1 日，票號AU0000000 ，票面金額300,000 元之支票，被
    告業已轉讓與訴外人謝榮貴提示；另編號1 ，發票日期97年
    8 月11日，票號AU0000000 ，票面金額327,000 元之支票，
    更已由謝榮貴持該支票向原告提起訴訟，並已取得確定判決
    之執行名義。故被告僅得以可返還之支票原本為限，向原告
    主張抵銷。又原告因積欠訴外人乙○○債務，而乙○○以廖
    羚榛（原名廖秀針）之名義就系爭房屋設立最高限額2,000,
    000 元之抵押權，另上揭債務係由被告代為清償，並經乙○
    ○塗銷系爭房屋之抵押權，惟依鈞院93年度拍字第1441號民
    事裁定暨確定證明書所示，可知原告積欠乙○○之金額僅為
    1,135,000 元，而非1,570,000 元，且被告所稱代償費用，
    其中之70,000元係塗銷抵押權之代書費用及相關之稅金，亦
    非應由原告負擔，則被告因代償原告所積欠乙○○之債務而
    得主張抵銷者，應僅能於1,135,000 元之範圍內主張抵銷，
    又被告代償原告基欠乙○○之債務，其中250,000 元係充作
    本件買賣之第一筆價金，且非於本件起訴之範圍內，因而被
    告得主張以其代償乙○○之債務為本件買賣價金之抵銷者，
    亦應先扣除前揭250,000 元。再原告雖與配偶即訴外人張冬
    梅共同簽發面額850,000 元之本票1 紙與被告，然係因張冬
    梅當初與被告約定共同合夥出資於大陸經營茶行等相關事業
    ，渠等並約定各出資1,000,000 元，因被告為擔保其投資款
    ，便要求原告與配偶簽立850,000 元之本票作為擔保，原告
    與配偶遂應其要求簽發面額850,000 元之本票1 紙，然事後
    被告並未交付任何投資款與原告，且原告與配偶已就共同簽
    發之850,000 元之本票之票據債權不存在，於另案提起訴訟
    ，則在他案尚未確定前，本件不宜再行判斷，以免裁判歧異
    ，且他案縱認定被告確有850,000 元之票據債權，被告仍得
    於本件判決確定後，於執行時再行主張抵銷，因而本件不宜
    審酌被告主張850,000 元本票債權之抵銷抗辯。縱上，被告
    既仍有3,250,000 元之買賣價金仍未給付，爰依兩造之買賣
    契約關係，請求被告給付買賣價金。並聲明：被告應給付原
    告3,250,000 元及自起訴狀繕本送達之翌日即97年12月19日
    起至清償日止按週年利率百分之5 計算之利息。願供擔保請
    准宣告假執行。
二、被告則以：
    兩造雖於97年8 月27日就系爭房屋所有權之二分之一簽立買
    賣契約，並約定價金為3,500,000 元，惟因原告積欠被告數
    筆債務，而以系爭房地之作價抵償前所積欠被告之債務，其
    債務如下：(1)原告先前即多次向被告借款，並先後簽發如附
    表所示之支票6 紙，票面金額共計1,827, 000元，且迄今分
    文皆未清償。(2)又原告先前積欠訴外人乙○○債務，而由乙
    ○○借用廖羚榛之名義就系爭房屋設定最高限額2,000,000
    元之抵押權。而於97年8 月27日原告偕同被告至乙○○代書
    事務所，經原告與乙○○匯算，確認其尚積欠乙○○1,570,
     000元，並約定由被告代為清償，當日兩造即於乙○○代書
    事務所就系爭房屋簽立買賣契約，而契約書上所載付款明細
    表第一期250,000 元，雖係經由原告簽收，但係將該筆款項
    交由乙○○以清償原告之債務，而後被告再先後匯款250,00
    0 元、1,070,000 元與乙○○，共計1,570,000 元，嗣後乙
    ○○亦依約塗銷上開以廖羚榛之名義設立之最高限額2,000,
    000 元之抵押權。(3)除此之外，原告還曾與張冬梅，於96年
    間向被告佯稱欲在大陸經營茶行事業，且將獲利甚多，並邀
    同被告共同投資，期間經由原告出面多次遊說，被告因而深
    信不疑，兩造遂約定各出資1,000,000 元，惟原告向被告稱
    因其資金多已投資於大陸為由，因此必須先向被告借款850,
    000 元，作為其之出資款項，被告遂陸續交付原告共計850,
    000 元之借款，兩造並於96年6 月16日簽立合資協議書，原
    告及張冬梅並共同簽立面額850,000 元之本票1 紙，作為渠
    等向被告借款850,000 元之憑證，惟嗣後被告向原告詢問經
    營狀況為何，原告卻交代不清，並稱所合夥經營之事業業已
    結束，然迄今卻未提出任何相關營業資料及帳冊，原告雖稱
    會將850,000 元之借款返還，然至今仍分文未還。則被告自
    得以原告因積欠被告債務所開立如附表所示之支票6 紙，面
    額共計1,827,000 元、代償原告積欠乙○○之債務1,570,00
    0 元暨原告因投資合夥事業，向被告借款所開立之850,000
    元之本票債權，依序向原告本件主張被告仍未給付3,250,00
    0 元之買賣價金主張抵銷，經抵銷後，原告自無何買賣價金
    得以請求。並聲明：原告之訴駁回。如受不利判決，願供擔
    保請准宣告免為假執行。
三、兩造就於97年8 月27日就系爭房地之所有權二分之一簽立買
    賣契約，約定買賣價金為3,500,000 元，又因被告先前積欠
    乙○○債務，而由乙○○以廖羚榛名義就系爭房屋設定最高
    限額2,000,000 元之抵押權，乙○○並於93年12月間向本院
    聲請拍賣抵押物，當時原告積欠乙○○之債務為1,135,000
    元。另兩造於乙○○代書事務所簽立上開買賣契約書後，被
    告隨即給付250,000 元與乙○○，代原告清償積欠乙○○之
    債務，並充作系爭房屋首期之買賣價金，而被告連同系爭房
    屋之第1 期買賣價金250,000 元在內，業已代原告清償其積
    欠乙○○之全部債務，而以廖羚榛為名義就系爭房屋所設定
    之最高限額抵押權業已塗銷。惟嗣後被告並未依約給付剩餘
    3, 250,000元之買賣價金，而原告業已移轉系爭房屋所有權
    之二分之一與被告。再原告先前曾向被告借貸，並因而先後
    簽發如附表所示之支票6 紙，票面金額共計1,827,000 元，
    而被告迄今仍未清償。另原告與配偶張冬梅共同簽發面額85
    0,000 元之本票1 紙與被告等情，均不爭執，復有系爭房屋
    之買賣契約書、系爭房屋土地、建物登記第二類謄本、塗銷
    之系爭房屋他項權利證明書、債務清償證明書、本院93年度
    拍字第1441號裁定暨確定證明書等影本各1 份為證（見本院
    卷第6 至15頁、第49頁、第51頁、第63、64頁、第109 至11
    1 頁及第131 至135 頁），均堪信為真實。
四、兩造於本院98年12月14日準備程序中協議簡化爭點如下（見
    本院卷第117頁）：
（一）被告得否就原告所開立如附表所示面額共計1,827,000 元
      之支票6紙，就本件原告請求之買賣價金為抵銷之主張。
（二）被告代原告清償乙○○之債務究為1,135,000 元，抑或1,
      570,000 元。
（三）被告得否就原告與其配偶張冬梅共同簽發之票據面額850,
      000元之本票1 紙，就本件買賣價金為抵銷之主張。
五、按二人互負債務，而其給付之種類相同，並均屆清償期者，
    各得以其債務，與他方之債務，互為抵銷。民法第334 條第
    1 項前段定有明文，經查：
（一）被告得否就原告簽發如附表所示之支票6 紙，面額共計
      1,827,000元，就本件原告請求之買賣價金為抵銷：
      原告雖主張被告業已將附表編號4 ，發票日期98年4 月1
      日，票號AU0000000 ，票面金額300,000 元之支票，轉讓
      與訴外人謝榮貴提示；另編號1 ，發票日期97年8 月11日
      ，票號AU0000000 ，票面金額327,000 元之支票，更已由
      謝榮貴持該支票向原告起訴，並取得確定判決之執行名義
      ，因而被告僅得就可返還之支票原本為限，向原告主張抵
      銷。惟被告抗辯已將上揭2 紙支票向謝榮貴收回，並於本
      院99年1 月26日言詞辯論程序中當庭提出如附表所示之支
      票原本6 紙，並已當庭將原告所開立之6 紙支票原本返還
      與原告訴訟代理人（見本院99年1 月26日言詞辯論筆錄，
      本院卷第129 頁）。則既本件原告主張之買賣價金與原告
      積欠被告票款之債務均為金錢之債，復原告簽發如附表所
      示之支票均已逾發票日，且均未給付票款，則被告主張以
      其對原告如附表所示之票據債權共計1,827,000 元，向原
      告請求之買賣價金主張抵銷，當屬有據。
（二）被告代償原告積欠乙○○之債務，究為1,570,000 元，抑
      或1,135,000元：
      原告雖不否認被告代償其積欠乙○○之債務，惟主張被告
      僅代償其債務1,135,000 元，並提出本院93年度拍字第14
      41號裁定暨確定證明書影本各1 份為證（見本院卷第109
      至111 頁）。就此，被告抗辯，原告係親自與乙○○確認
      其債務為1,570,000 元後，被告除以其系爭房屋之買賣契
      約第1 筆價金250,000 元由原告簽收後即當場交付與乙○
      ○外，嗣後又先後匯款250,000 元及1,070,000 元與乙○
      ○，代原告清償全數債務，且乙○○業已塗銷其以廖羚榛
      名義就系爭房屋所設定之最高限額抵押權。就上開等情，
      業據被告提出匯款單影本2 紙、乙○○所出具之代償1,57
      0,000 元之收據、抵押權債務清償證明書及系爭房屋塗銷
      之他項權利證明書等影本外（見本院卷第27頁、第49至51
      頁），復舉證人乙○○為證，其到庭證稱：廖羚榛係其代
      書事務所之職員，而伊係以廖羚榛之名義就系爭房屋設定
      抵押權，伊於93年間曾就系爭房屋向法院聲請拍賣抵押物
      ，當時之執行金額係1,135,000 元。而97年8 月27日兩造
      一同至伊所開設之代書事務所，欲就系爭房屋辦理買賣等
      事項，因系爭房屋伊設有最高限額2,000,000 元之抵押權
      ，且雖93年就系爭房屋之拍賣抵押物之裁定，其金額僅係
      1,135,000 元，惟原告自92年間即未清償債務，且未給付
      任何利息，因而伊與原告約定其必須償還1,500,000 元，
      並負擔辦理系爭房屋買賣之代書費用暨買賣系爭房屋之稅
      金70,000元，又因原告並無資力可以清償，因而兩造遂約
      定由被告代為清償，充作系爭房屋之部分買賣價金，被告
      於當日即給付250,000 元，又因買賣契約係存於兩造之間
      ，因而該筆250,000 元之款項係先由原告簽收，再交付與
      伊，而嗣後被告亦依約替原告再清償1,320,000 元，共計
      1,570,000 元等語（見本院卷第99、100 頁）。依證人乙
      ○○所述即可得知，原告確與其約定須償還債務1,500,00
      0 元及包含代書費用暨買賣系爭房屋應納之稅金共70,000
      元，且係由被告代為清償，否則被告為何願意除於簽立買
      賣契約為原告清償250,000 元外，嗣後另行又分別匯款25
      0,000 元及1,070,000 元與乙○○，且乙○○以廖羚榛為
      名義所設定之最高限額抵押權亦確實業經塗銷。原告雖稱
      依本院93年度拍字第1441號裁定之執行名義僅1,135,000
      元，惟乙○○縱係經由法院之執行程序拍賣原告之財產以
      清償其所積欠之債務，仍得請求按週年利率百分之5 計算
      之法定利息，則原告自92年間即未清償期所積欠之債務，
      直至97年8 月27日與被告簽立系爭房屋之買賣契約後，才
      由被告出面代為清償等情觀之，乙○○所稱與原告約定包
      含利息以1,500,000 元計算渠等間之債務結算金額，及原
      告另需負擔代書費用及買賣系爭房屋之稅金70,000元等情
      ，實與常情並無相違之處。再被告已代原告清償其所積欠
      乙○○之全部債務，而乙○○業已塗銷就系爭房屋所設定
      之抵押權等情，復為兩造所不爭執。本院審酌原告與乙○
      ○間之債權債務關係既已結算完結，渠等間已無任何利害
      關係，則乙○○應無佯稱被告代原告清償債務之數額之理
      ，其所證述之內容，應十分可信。因而被告曾代原告清償
      積欠乙○○之債務1,500,000 元及代書費用暨稅金70,000
      元共計1,570,000 元等情，堪以認定。另本件原告主張之
      買賣價金與被告替原告代償之債務，皆係金錢債務，且清
      償期皆已屆至，則被告代償之1,570,000 元，扣除兩造簽
      立系爭房屋之買賣契約，約定第1 筆支付款項250,000 元
      後，被告自得主張以1,320,000 元為本件買賣價金之抵銷
      。
（三）被告得否就原告與其配偶張冬梅共同簽發之票據面額850,
      000元之本票1 紙，就本件買賣價金主張抵銷：
      按票據債務人不得以自己與發票人或執票人之前手間所存
      之抗辯事由對抗執票人。票據法第13條前段定有明文。惟
      發票人要非不得以自己與執票人間所存之抗辯事由對抗執
      票人，此由票據法第十三條前段規定反面解釋自明，並有
      最高法院二十七年滬上字第九七號、四十六年台上字第一
      八三五號、四十七年台上字第一六二一號等判例要旨可資
      參照。又票據既為無因證券，因而票據債權人就其取得票
      據之原因，並不負證明之責任，則於票據債務人對持票人
      主張直接前後手之抗辯事由時，應由票據債務人先就開立
      票據之原因關係負舉證責任，此有最高法院73年度第1 次
      民事庭會議決議內容可參。經查：本件原告雖不否認曾與
      張冬梅共同簽發票面金額850,000 元之本票與被告，惟稱
      系爭本票係因張冬梅與被告欲共同於大陸經營茶行等事業
      ，且約定由張冬梅與被告各出資1,000,000 元，又因被告
      為擔保其出資額，遂要求原告與張冬梅共同簽發系爭本票
      作為出資額之擔保，惟被告並未交付該筆款項。就此，被
      告則抗辯系爭本票實係兩造欲共同投資時，因原告表示其
      與張冬梅之資金皆已投資於大陸，因而並無資金得以投資
      ，便向其借款850,000 元，並簽發系爭本票作為擔保。從
      上可知，原告就簽發系爭本票之原因關係主張因投資所簽
      發，而被告主張係因消費借貸而簽發，渠等間就系爭本票
      之原因關係之主張既不一致，揆之前開說明，應由票據債
      務人即原告先就其主張票據之原因關係為投資款一事負舉
      證責任。而原告就系爭本票係因投資而簽發等情，雖提出
      合資協議書為憑（見本院卷第34頁），並稱簽發系爭本票
      之日期與簽立合資協議書皆係於96年6 月16日，且該本票
      之到期日即為97年6 月20日，復與該合資協議書內容約定
      合夥投資1 年相差不遠，足認系爭本票係因投資而簽立。
      惟依合資協議書所示，被告與張冬梅就出資額之約定係1,
      0000,000元，而非850,000 元，若誠如原告所稱係應被告
      要求擔保投資款而簽發，為何本票之金額係850,000 元，
      而非1,000,000 元，再原告於被告向台灣桃園地方法院檢
      察署告訴原告涉犯詐欺一案中，一再聲稱合夥事業係被告
      邀同張冬梅共同投資，其僅係擔任見證人，係應被告要求
      擔保其投資款要求渠等開立850,000 元之本票，其遂與張
      冬梅一同簽發（見台灣桃園地方法院98年度他字第989 號
      卷卷附之警局調查筆錄及檢察署詢問筆錄）。然如原告所
      稱系爭本票既係擔保投資款而簽發，且投資大陸茶行事業
      ，係被告邀同張冬梅參與，而原告並非合資事業之當事人
      ，僅係見證人，為何其會於系爭本票上簽名，又原告亦自
      承前多次向被告借貸，並簽發支票作為擔保，可見原告係
      經常行使票據之人，就簽發票據之效力應甚為熟稔，則如
      原告所稱，係於被告仍未交付投資款而應被告要求擔保之
      用，即與張冬梅共同簽發系爭本票等情，實與常理相違，
      並不足採。既原告無法舉證證明系爭本票之原因關係係投
      資一事，復不爭執簽發系爭本票，則本票既係無因證券，
      而被告持有原告所簽發之850,000 元本票，當可請求原告
      給付票款。而系爭本票既已逾到期日，且原告及張冬梅皆
      未給付票款，因而被告主張以對原告之850,000 元本票債
      權就本件之買賣契約為抵銷，當屬有據。另原告雖稱已就
      系爭本票債權不存在於另案提起訴訟，因而本件不宜審酌
      被告就系爭本票提出之抵銷抗辯，惟原告另行提起之確認
      本票債權不存在之訴，既尚未審結，且被告亦於本件提出
      就系爭本票之票據債權為抵銷之抗辯，本院自應就被告就
      此主張之抵銷抗辯係否有據一事為審酌，原告主張不宜就
      系爭本票之債權係否存在為審酌云云，自不可採。
六、被告抗辯依序以其對原告簽發之6 紙支票面額計為1,827,00
    0 元之票據債權、替原告代償乙○○債務1,320,000 元及對
    原告簽發850,000 元之本票債權為抵銷之抗辯，均屬有據已
    於前述。而本件原告得以請求之買賣價金既為3,250,000 元
    ，依序扣除被告對原告之1,825,000 元票據債權及代償債務
    之1,320,000 萬債權所為之抵銷後，原告得請求之買賣價金
    僅餘103,000 元（3,250,000 －1,827,000 －1,32 0, 000
    ＝103,000 元），而被告再抗辯以850,000 之本票債權為抵
    銷之主張，則原告所主張之買賣價金已全由被告對原告之債
    權抵銷，足堪認定。
七、綜上所述，原告雖有對被告之3,250,000 元買賣價金之債權
    ，惟經被告以對原告之支票債權、代償債務之債權及本票債
    權依序為抵銷後，原告對被告已無任何買賣價金之債權存在
    。則原告請求被告給付系爭房屋之買賣價金3,250,000 元及
    自97年12月19日起至清償日止按週年利率百分之5 計算之利
    息，為無理由，應予駁回。又本訴既已遭駁回，其假執行之
    聲請亦失所附麗，併駁回之。
八、本件兩造其餘主張陳述及攻擊防禦方法，核與本件判決結果
    不生影響，無一一審究必要，附此敘明。
九、據上論結，原告之訴有理由。依民事訴訟法第78條，判決如
    主文。
中    華    民    國    99    年    2     月     9    日
                  民事第二庭 審判長 法  官 劉克聖
                                    法  官 張震武
                                    法  官 陳彥年
上列正本證明與原本無異。
如對本判決上訴，須於判決送達後20日內向本院提出上訴狀。
中    華    民    國    99    年    2     月     9    日
                                    書記官  劉霜潔
┌────────────────────────────────────┐
│附表                                                                    │
├─┬────────┬───────┬──────┬──────────┤
│編│付款人          │發票日        │票面金額    │支票號碼            │
│號│                │              │（新台幣）  │                    │
├─┼────────┼───────┼──────┼──────────┤
│1 │臺灣中小企業銀行│97年8月11日   │327,000元   │ＡＵ0000000  │
├─┼────────┼───────┼──────┼──────────┤
│2 │臺灣中小企業銀行│97年12月1日   │300,000元   │ＡＵ0000000  │
├─┼────────┼───────┼──────┼──────────┤
│3 │臺灣中小企業銀行│97年12月11日  │300,000元   │ＡＵ0000000  │
├─┼────────┼───────┼──────┼──────────┤
│4 │臺灣中小企業銀行│98年4月1日    │300,000元   │ＡＵ0000000  │
├─┼────────┼───────┼──────┼──────────┤
│5 │臺灣中小企業銀行│98年9月1日    │300,000元   │ＡＵ0000000  │
├─┼────────┼───────┼──────┼──────────┤
│6 │臺灣中小企業銀行│99年1月1日    │300,000元   │ＡＵ0000000  │
└─┴────────┴───────┴──────┴──────────┘

司法院資訊處製作；財團法人民間司法改革基金會備份。
